臺灣高等法院刑事判決　　　　　　 93年度上更(一)字第440號
上　訴　人　臺灣士林地方法院檢察署檢察官
被　　　告　甲　○
　　　　　　乙○○
上列上訴人因被告偽造文書等案件，不服臺灣士林地方法院87年
度訴字第617號，中華民國88年11月23日第一審判決（ 起訴案號
：臺灣士林地方法院檢察署86年度偵續字第 124號、87年度偵字
第7295號），提起上訴，經判決後，由最高法院發回更審，本院
判決如下：
    主  文
原判決關於甲○、乙○○被訴於民國六十六年間行使偽造私文書
部分撤銷。
甲○、乙○○被訴於民國六十六年間行使偽造私文書部分免訴。
其他上訴駁回。
    理  由
一、公訴意旨略以：被告甲○、乙○○夫妻二人與門溫賢（業於
    七十八年六月十日死亡），前於民國（下同）六十六年間，
    因被告甲○與告訴人丙○○間，就坐落於臺北縣三芝鄉北勢
    村土地公坑八鄰五四之十三附二號第三層房屋及臺北縣三芝
    鄉北勢村土地公坑八鄰五四之四附二號第三層房屋（以下簡
    稱系爭房屋）買賣、交換所生民事糾紛，經被告甲○委任被
    告即其夫乙○○律師為訴訟代理人，對告訴人向臺灣臺北地
    方法院民事庭提起六十六年度調字第五一六號「返還價金」
    調解事件、六十六年度民執字第一○四三六號執行事件時，
    於該調解程序及執行程序進行間，被告甲○、乙○○及門溫
    賢，竟基於三人間共同之犯意聯絡及行為分擔，被告甲○、
    乙○○且基於概括犯意，明知告訴人並未委任門溫賢為代理
    人與被告甲○成立買賣契約，又告訴人更未委任門溫賢為該
    事件之具有特別代理權之訴訟代理人，竟經由彼三人合議，
    意圖為彼等不法之利益，委由不詳之人，偽造告訴人委任門
    溫賢為該調解程序、執行程序之享有特別代理權之民事訴訟
    代理人，推由門溫賢向臺灣臺北地方法院民事執行處執行告
    訴人之訴訟代理人職務之虛偽委任狀私文書，由門溫賢或被
    告乙○○其中之一人持以向民事法院行使（上開執行卷原卷
    未記載該委任狀係何人提出致無從判斷係何人持以向法院行
    使），並由門溫賢與被告乙○○成立告訴人應「返還價金」
    之調解筆錄，並即進行執行程序，施用詐術，致該民事法院
    陷於錯誤，以訴訟程序詐得財產上不法之利益，但因該「返
    還價金」之強制執行程序無效而未果。迨八十年間，被告甲
    ○復委任被告乙○○向原臺灣臺北地方法院士林分院民事庭
    對告訴人為民事起訴，經該院以八十年度訴字第一○二七號
    「確認買賣關係存在等」一案民事判決，判決甲○敗訴，嗣
    經被告甲○仍委任乙○○對該判決上訴於本院，經本院以八
    十一年度上易字第三四號民事案件審理，被告乙○○乃於本
    院審理該案之八十一年四月二十一日下午三時五十分之準備
    程序期日，明知前述告訴人委任門溫賢之委任狀係出偽造，
    且前開調解係出詐欺法院之結果，竟仍當庭提出前述偽造之
    告訴人委任門溫賢為特別訴訟代理人之委任狀及前揭調解筆
    錄為主張，惟經本院以：「調解事件中，上訴人委任乙○○
    律師出庭之委任狀反面第一行返還價金四字，及其尾臺北地
    方法院六字，與該卷丙○○委任門溫賢出庭之委任狀反面第
    一行返還價金四字其尾臺北地方法院六字，經比對字跡相似
    ，顯係出自同一人手筆，以調解人及相對人利害相反，何以
    委任狀係由同一人書寫，自有疑義」之顯違事理重大證據瑕
    疵為由，捨該調解筆錄之效力而不採，且認定該委任狀併買
    賣契約不實，判決上訴人甲○敗訴，並確定。惟被告甲○、
    乙○○仍不捨棄，復於八十一年八月二十三日具狀就上開八
    十年度訴字第一○二七號、八十一年度上易字第三四號民事
    確定判決案件，向本院提起再審之訴，利用該再審案承審法
    院，調閱上開含有偽造委任狀之案卷，援用該委任狀，陷於
    錯誤，以八十一年度再易字第二十八號案進行再審事件，據
    該委任狀及調解筆錄為判決理由之一，而為「確認兩造間就
    坐落臺北縣三芝鄉北勢村土地公坑八鄰五四之四附二號第三
    層房屋有買賣關係存在」之甲○勝訴判決，並因對該判決不
    得上訴而確定，以訴訟方式詐使法院為判決，得財產上不法
    之利益，因認被告甲○、乙○○涉有行使偽造私文書及詐欺
    得利之罪嫌。
二、按犯罪事實應依證據認定之，無證據不得認定犯罪事實，刑
    事訴訟法第一百五十四條第二項定有明文。又事實之認定，
    應憑證據，如未能發現相當之證據，或證據不足以證明，自
    不能以推測或擬制之方法，以為裁判之基礎，且認定犯罪事
    實所憑之證據，無論直接或間接證據，其為訴訟上之證明，
    須達於通常一般之人均不致有懷疑，而得確信其為真實之程
    度者，始得據為有罪之認定，倘其證明尚未達到此一程度，
    而有合理之懷疑時，尚難作為有罪之認定基礎。又告訴人之
    告訴，係以使被告受刑事訴追為目的，是其陳述是否與事實
    相符，仍應調查其他證據以資審認；且被害人之陳述如無瑕
    疪，且就其他方面調查又與事實相符，固足採為科刑之基礎
    ，倘其陳述尚有瑕疪，則在未究明前，遽採為論罪科刑之根
    據，即難認為適法，最高法院四十年臺上字第八六號、七十
    六年臺上字第四九八六號、五十二年臺上字第一三○○號、
    六十一年臺上字第三○九九號判例可資參照。訊據被告甲○
    、乙○○均堅詞否認涉有前揭犯行，被告甲○辯稱：有關不
    動產買賣事宜，均是委由乙○○處理，伊均不知情等語。被
    告乙○○則辯稱：告訴人並非實際房屋所有人，伊出面買房
    屋與甲○無關，調解程序進行中雙方講好條件，並非對立關
    係，可能就由一人寫委任狀，書寫委任狀之人可能為代書，
    也可能是法院訴訟輔導處人員，伊並未偽造委任狀，亦不知
    委任狀係屬偽造。該五四之十三附二號第三層房屋及其坐落
    基地係向門溫賢購買，當時土地是由賴慶龍移轉登記給伊，
    房屋係由丙○○移轉登記給伊，嗣因五四之四附二號第三層
    之房屋較大，故約定與五四之十三附二號第三層房屋、土地
    交換並補貼差額，該五四之四附二號第三層房屋坐落之基地
    亦由賴慶龍移轉登記，房屋部分因係違章建築而無法辦理登
    記；伊與門溫賢接洽交換房屋事宜後，便將不動產相關資料
    交給門溫賢，門溫賢即將五四之十三附二號房地過戶給劉王
    錦有，所有手續都由門溫賢辦理。又八十一年四月二十一日
    在本院八十一年度上易字第三四號民事案件調查時，伊並未
    提出委任狀等語，並提出不動產買賣契約書、調解筆錄各一
    份、買賣所有權移轉契約書三份（參八十一年再易字第二八
    號民事卷宗第九四至九六頁）、土地增值稅及地價稅繳納通
    知書、地價稅繳款書數份、建物登記謄本、台北縣稅捐稽徵
    處淡水分處八十一年一月十四日八一北縣稅淡二字第二二九
    五七號函所附之申請書二份及房屋稅繳納通知書（參八十一
    年上易字第三四號民事卷宗第八十至八十三頁）為證。
三、本件公訴人認被告甲○、乙○○涉有行使偽造私文書及詐欺
    得利之罪嫌，無非係以告訴人丙○○之片面指訴及卷附之法
    務部調查局八十三年十一月二十五日（八三）陸（二）字第
    八三一一五六四二號筆跡鑑定報告為其主要論據。
四、經查，告訴人所指偽造之委任狀中文字，雖經法務部調查局
    鑑定結果，認本件相關案件之書狀，其中臺灣臺北地方法院
    六十六年調字第五一六號卷內六十六年九月七日甲○委任乙
    ○○之委任狀（參八十五年度偵字第一六八六八號偵查卷第
    二四頁）上之「六十六、九、七、返還價金、臺北地方法院
    」等字跡，與六十六年九月七日丙○○委任門溫賢之委任狀
    （簡稱委任狀(甲)，參同上偵查卷第十八頁）上「六十六、九
    、七（鑑定報告誤載為六）、返還價金、臺北地方法院」等
    字跡相同；又臺灣臺北地方法院六十六年民執字第一○四三
    六號卷內六十六年十二月二十八日（鑑定報告誤載為十二月
    八日）丙○○委任門溫賢委任狀（簡稱委任狀(乙)，參同上偵
    查卷第十九頁）上「丙○○、返還價金、臺北地方法院、臺
    北縣三芝鄉北勢村」等字跡，與六十六年十二月甲○申請狀
    （參同上偵查卷第二０頁）上「丙○○、返還價金、臺北地
    方法院、臺北縣三芝鄉北勢村」等字跡亦相同，有法務部調
    查局前揭筆跡鑑定結論在卷可稽。又被告乙○○自承其於本
    院八十一年度上易字第三四號調查時，在其所庭呈之八十一
    年八月十一日之上訴理由狀所附證據內，曾提出前揭委任狀
    (甲)及調解筆錄（參本院八十一年度上易字第三四號民事卷宗
    第一三四、一三五、一三七頁及北院六十六年度調字第五一
    六號調解卷宗第七頁）作為證據而加以行使等情。
五、惟查，上開委任狀既於六十六年間即已分別提出行使，迄告
    訴人八十五年七月三十日提出本件告訴時，已逾十年，其追
    訴權時效早已完成，是起訴書所指被告二人於六十六年間行
    使偽造丙○○委任門溫賢之委任書私文書部分，本不得追訴
    。再就本案實體部分而言，經查：（一）、法務部調查局上
    開筆跡鑑定結果，雖認委任狀(甲)、(乙)之文字字跡分別與被告
    甲○委任被告乙○○之委任狀、被告甲○申請狀之字跡相同
    ，惟並未進一步鑑定該委任狀係何人所寫，被告二人均否認
    為其所寫，亦無積極證據證明係被告二人所寫，上開鑑定結
    果尚不得作為被告二人確有偽造並行使私文書犯行之唯一依
    據；（二）、觀諸起訴書所指上開委任狀(甲)與被告甲○委任
    乙○○為受任人律師之委任狀，均係使用已經印妥之例稿，
    例稿原有文字相同應屬同出一側，而兩者筆跡相同部分僅為
    案由、法院名稱、提出日期，至於兩者之委任人、受任人筆
    跡、印章則無相同之情形，參諸證人即門溫賢之子門自剛於
    原審到庭結證稱：委任狀(甲)內丙○○、門溫賢之簽名，均係
    門溫賢之筆跡等語（參原審卷第一宗第一七五頁），並經原
    審法院調閱該六十六年度調字第五一六號調解卷宗核對無誤
    ，堪認上開兩份委任狀有關簽名、蓋章之重要部分並無相同
    情事，徵諸兩份委任狀均係於臺灣臺北地方法院民事庭六十
    六年度調字第五一六號返還價金調解事件所提出，並為告訴
    人所不爭執，該事件既經調解成立，兩造當事人必係各自讓
    步，而非相對立，則兩份委任狀中有關案由、法院名稱、提
    出日期由同一人書寫，非無可能。被告乙○○辯稱：上開兩
    份委任狀筆跡相同部分，或由同一代書書寫，或由法院輔導
    處人員代寫等情，尚非不足採；（三）、證人即大剛建設事
    業有限公司（以下簡稱大剛公司）實際負責人賴世剛於原審
    證稱：土地公坑之房屋（包括系爭房屋）合建案，係由伊出
    資所蓋，土地則係以賴慶龍名義購買，建材、工人費用均由
    伊支出，丙○○並無出資，僅是部分房屋借丙○○名義登記
    ，當初合建房屋、土地所有權均是伊的，丙○○並無出資，
    不可能委託丙○○出售；當時公司有委託門溫賢賣房屋，該
    五四之十三附二號第三層房屋及台北縣三芝鄉○○村○○段
    土地公坑小段一二八之二一地號所有權應有部分三分之一，
    是門溫賢介紹甲○來買，門溫賢將此房屋、土地過戶給甲○
    ，均是門溫賢找代書去辦理，土地部分係由伊幫賴慶龍蓋章
    ，房屋部分是丙○○自己蓋的，丙○○有同意將上開房屋賣
    予甲○；伊知道甲○原先購買五四之十三附二號第三層房屋
    、土地嗣與五四之四附二號第三層房屋、土地交換，當時確
    有同意門溫賢將上開房屋、土地與甲○訂立交換契約；該五
    四之四附二號第三層房屋過戶給甲○此事，均是委託門溫賢
    處理，當初丙○○應有同意將該房屋交給門溫賢處理，因丙
    ○○對於五四之四附二號第三層房屋，並無任何權利。不動
    產買賣契約書上賴慶龍的章係由伊所蓋，因丙○○的章都是
    他自己蓋的；因丙○○當初認為該五四之四附二號第三層房
    屋不是他的，房屋稅不應由他繳納，所以丙○○始要求伊發
    函給稅捐處，要求將納稅義務人更改為甲○，因為房屋已賣
    予甲○，所以伊才發函等語（參原審卷第三宗第四一四頁至
    第四一七頁反面）。另參諸證人即被告甲○最初購買之五四
    之一三附二號三層房屋及基地之後手買主劉王錦有證稱：伊
    不認識甲○、乙○○、丙○○，曾向門溫賢在三芝鄉后厝村
    購買不動產（即上開五四之十三附二號第三層房屋及其基地
    ），未向甲○購買房屋，土地、房屋均已過戶等語（參本院
    八十一年再易字第二八號八十二年九月二十七日筆錄），並
    有建築改良物登記簿謄本一份在卷足參（參本院八十一年上
    易字第三四號民事卷宗第一一二至一一五頁）。衡諸原審調
    閱臺灣臺北地方法院六十六年調字第五一六號調解卷宗，聲
    請人甲○於聲請狀（該調解卷宗第二頁）列相對人丙○○之
    住居所為「台北市○○街十八巷二弄三○號」，該址與聲請
    狀所附不動產買賣契約書內賣主丙○○之住所相符，該調解
    通知經送達後，其送達回證已有「丙○○」之印文（該調解
    卷宗第五頁），而嗣經法院送達上開調解筆錄予丙○○，送
    達回證亦有「丙○○」之印文，並註明係由本人親收（參該
    調解卷宗第十三頁），而核對該印文與不動產買賣契約書所
    使用之印文應屬同一，關於此點，業經原審核對上開調解卷
    宗查核無誤。告訴人於原審審理時亦自承：當時調解案件之
    通知均寄往賴慶龍地址，此事伊知道等語在卷（參原審第三
    宗第三八三頁），核與證人賴世剛所證述：送達證書上「丙
    ○○」之印文，應該是丙○○在公司蓋的等情相符。參以該
    調解卷宗內之委任狀（第七頁）、買賣契約書（第三頁）、
    調解筆錄均係門溫賢之字跡等情，亦經證人即門溫賢之子門
    自剛證述在卷，堪認告訴人於告訴狀所稱其並未委任門溫賢
    出庭與被告甲○、乙○○成立調解，亦不知有進行調解此事
    一節，與事實不符，應認門溫賢確有以告訴人受任人之身分
    與被告二人進行調解程序；（四）、被告乙○○、甲○既已
    向門溫賢購買該五四之十三附二號第三層房屋及其基地，並
    已完成移轉登記，嗣為交換房屋，復透過門溫賢與賴慶龍或
    賴世剛等人訂立不動產買賣契約，並取得該五四之四附二號
    第三層房屋之基地即上開地段一二八－二地號土地之所有權
    ，嗣再由門溫賢將上開五四之十三附二號第三層房屋及其基
    地出賣予劉王錦有，並完成所有權移轉登記等情，已如前述
    。衡諸常情，被告乙○○、甲○係因原先所購房屋面積較小
    ，始與門溫賢商談交換房屋，且絕無僅取得該五四之四附二
    號第三層房屋之基地所有權，而未購買其上房屋之理，倘被
    告乙○○未與門溫賢洽談交換房屋及其基地，何以同意門溫
    賢將其原先購買之房屋、土地出售給劉王錦有，嗣復因系爭
    房屋無法辦理移轉登記，而向法院聲請調解請求返還價金二
    十三萬元，於六十六年九月七日調解成立，後因告訴人未依
    調解條件履行而聲請強制執行，被告乃於執行程序中以二十
    五萬元拍得該房屋，並將差額一萬六千零四十四元交予門溫
    賢之必要，亦有拍賣筆錄、收據、民事執行命令各一份（參
    台北地方法院六十六年度民執字第一○四三六號執行卷宗第
    五九、六六、六七頁）在卷可稽。參以被告甲○、乙○○係
    向門溫賢購買該五四之十三附二號第三層房屋及其基地時，
    分別自賴慶龍及丙○○名下合法取得土地、房屋所有權，並
    辦妥登記，嗣復由門溫賢委託代書辦理登記手續，再自賴慶
    龍名下取得上開地段一二八之二地號土地所有權之應有部分
    三分之一（即系爭房屋之基地），應已信賴門溫賢已經丙○
    ○之授權，有合法處分該五四之十三附二號第三層房屋之權
    限，顯不可能知悉門溫賢與告訴人間內部關係為何，告訴人
    指訴委任狀(甲)為偽造已有可疑，被告乙○○與門溫賢至法院
    進行調解時，更難期待被告乙○○知悉該委任狀(甲)是否由門
    溫賢所偽造。是被告所辯：購買上開房屋、土地均係與門溫
    賢接洽處理，並交換房屋，不知該委任狀(甲)是否為偽造等語
    ，應堪採信；（五）、被告甲○最初購買之系爭房屋雖原為
    告訴人名義，惟告訴人並非實際所有權人，是有關該房屋之
    出賣乃至交換，均由門溫賢出面，門溫賢並以告訴人受任人
    自居與被告進行調解程序，如前所述。惟告訴人仍為上開調
    解程序之當事人，告訴人與門溫賢間之債權債務關係，非第
    三人所得瞭解，調解成立之結果如未經告訴人合作，衡諸實
    際終究無法履行，惟門溫賢既係代表賣方出面達成調解，門
    溫賢自有義務促其實現。起訴書雖指訴被告二人與門溫賢合
    議偽造委任狀(乙)，惟究竟係何人於何時、何地以及如何之方
    法偽造暨由何人提出等情，均語焉未詳，並欠缺積極證據加
    以證明，自不能僅以該委任狀與上開被告甲○於六十六年十
    二月申請狀內容有關「丙○○」、「返還價金」、「臺北地
    方法院」、「臺北縣三芝鄉北勢村」等字跡經鑑定結果相同
    ，即遽為不利被告二人之認定。況門溫賢基於促使上開調解
    內容實現之立場，以告訴人代理人身分自居並代被告甲○撰
    擬上開聲請狀亦未與常情有違，是本件委任狀(甲)、(乙)雖因門
    溫賢死亡，無法查證係何人所為，亦無法遽為不利被告之認
    定。至於最高法院於本次發回更審雖指明：告訴人指陳上開
    調解聲請狀當事人欄「甲○」、「丙○○」、「台北市○○
    路○段七十五巷一弄二十號四樓」之筆跡與不動產買賣契約
    書影本所示「甲○」、「丙○○」及「台北市○○路○段七
    十五巷一弄二十號四樓」之筆跡完全相同，甚至契尾署名乙
    方「丙○○」亦為甲○或其代筆人相同之筆跡，應再查明等
    語，姑不論告訴人此項指陳是否屬實，縱告訴人指陳之筆跡
    相同，惟參諸上述被告二人、門溫賢與告訴人間之利害關係
    及其說明，亦不足直接推論出被告二人確有行使偽造私文書
    之犯行；（六）、委任狀(甲)、(乙)是否確為偽造，被告二人是
    否知悉該委任狀為門溫賢擅自偽造，既欠缺積極證據加以證
    明，如前所述，則起訴書另外所指被告二人涉嫌於八十年間
    由被告乙○○於本院八十一年度上易字第三四號民事事件準
    備程序時復提出上開委任狀及調解筆錄、於八十一年具狀就
    八十年度訴字第一○二七號、八十一年度上易字第三四號民
    事確定判決事件，向本院提起再審之訴，利用該再審案承審
    法院，調閱上開委任狀之案卷，援用該委任狀，以八十一年
    度再易字第二十八號案進行再審事件，據該委任狀及調解筆
    錄為判決理由之一，而為甲○勝訴判決，並因對該判決不得
    上訴而確定，以得財產上之利益，涉嫌詐欺、行使偽造私文
    書罪嫌，因無證據證明被告二人知悉委任狀(甲)、(乙)是否為偽
    造，被告二人又堅決否認，自不能僅憑上開鑑定結果及告訴
    人之片面指訴，認為被告二人於本院民事事件準備程序提出
    上開委任狀及調解筆錄，以及向本院提起再審之訴，有何明
    知以訴訟方式詐欺法院判決之詐欺或行使偽造私文書犯行。
    綜合上情，告訴人所指訴其與被告二人並無交換房屋之事，
    不認識門溫賢，未委任門溫賢出賣房屋，亦無委任門溫賢與
    被告進行調解等語，存有重大瑕疵而不足採，尚難僅憑告訴
    人有瑕疵之片面指訴，而以推測或擬制之方法，逕認被告二
    人涉有起訴書所載之前揭犯行，此外，復無其他積極證據足
    資證明被告二人涉有上揭犯行，自不能證明被告犯罪。
六、原審調查結果，認本件不能證明被告犯罪而為無罪判決之諭
    知，固非無見。惟查，公訴意指所指被告二人涉嫌於六十六
    年間行使偽造私文書部分，其最重本刑為五年，其追訴權因
    十年之期間不行使而消滅，並自犯罪成立之日起算，公訴人
    所提被告二人涉嫌偽造委任狀(甲)、(乙)，並推由門溫賢持以行
    使，惟其犯罪成立之日亦即自六十六年十二月二十八日起算
    以迄告訴人於八十五年七月三十日提起本件告訴時止，已逾
    十年，其追訴權時效顯已完成，法院自應依刑事訴訟法第三
    百零二條第二款諭知免訴，原審法院對此部分，仍諭知無罪
    之判決，於法不合。檢察官循告訴人之意旨，仍執陳詞以被
    告係串通門溫賢共同偽造委任狀，並加以行使，又委任狀筆
    跡出自同一人，即可證明為被告填寫委任狀之人非被告即為
    被告利用之人，應由被告自己舉證；被告甲○自六十七年十
    一月二日即將澐虹實業公司之電話裝在系爭房屋所述虛偽；
    又原審判決既載明告訴人為代書，又採信賴世剛所證均是委
    任門溫賢處理，與社會經驗法則有違，且被告與告訴人兩相
    對立之情況下，焉有由被告代寫告訴人委任狀之理，原審判
    決未依經驗法則等語，指摘原判決不當，雖無理由，惟原審
    判決就被告被訴於六十六年間行使偽造私文書部分存有上開
    瑕疵可指，自應由本院將上開瑕疵部分撤銷改判，另為免訴
    之諭知，至於其他上訴部分，則應予駁回。
據上論斷，應依刑事訴訟法第369條第1項前段、第364條、第302
條第2款、第368條，判決如主文。
本案經檢察官劉文水到庭執行職務。
中　　華　　民　　國　　94　　年　　8 　　月　　17　　日
　　　　　　　　　刑事第二十三庭審判長法　官  尤豐彥
　　　　　　　　　　　　　　　　　    法　官  趙功恆
　　　　　　　 　 　　　　　　　　　　法　官  鄧振球
以上正本證明與原本無異。
如不服本判決，應於收受送達後十日內向本院提出上訴書狀，其
未敘述上訴之理由者並得於提起上訴後十日內向本院補提理由書
（均須按他造當事人之人數附繕本）。
                           　         書記官  洪秋帆
中　　華　　民　　國　　94　　年　　8 　　月　　24　　日
